【裁判字號】    99,上易,188
【裁判日期】    990915
【裁判案由】    給付借款
【裁判全文】
臺灣高等法院民事判決                 99年度上易字第188號
上  訴  人  己○○○○○○
上  訴  人  丙○○
訴訟代理人  賴傳智律師
被上訴人    永豐商業銀行股份有限公司
法定代理人  乙○○
訴訟代理人  甲○○
上列當事人間給付借款事件，上訴人對於中華民國98年12月2日
臺灣士林地方法院98年度訴字第400號第一審判決提起上訴，本
院於99年8月4日言詞辯論終結，判決如下：
    主  文
原判決關於命上訴人連帶給付及該訴訟費用部分均廢棄。
前開廢棄部分，被上訴人在第一審之訴駁回。
廢棄改判部分第一、二審訴訟費用由被上訴人負擔。
    事實及理由
一、被上訴人法定代理人已變更為乙○○，有行政院金融監督管
    理委員會98年12月2日金管銀控字第09800566950號函、銀行
    營業執照、股份有限公司變更登記表可稽（見本院卷第112
    至114頁），其於民國99年8月4日具狀聲明承受訴訟（見本
    院卷第111頁），核無不合，應予准許。
二、被上訴人主張：伊原名臺北區中小企業銀行股份有限公司，
    業經更名為臺北國際商業銀行股份有限公司，嗣又與建華商
    業銀行股份有限公司合併，並以建華商業銀行股份有限公司
    為存續公司，嗣又更名為永豐商業銀行股份有限公司。上訴
    人鍾定鈞於民國81年4月25日向伊借款新台幣（下同）250萬
    元，並以上訴人丙○○之被繼承人戊○○為連帶保證人。嗣
    因未能按期清償借款，伊乃向原法院聲請以81年度拍字第
    1212號拍賣抵押物裁定暨確定證明書為執行名義，聲請拍賣
    戊○○名下坐落臺北市○○區○○段1小段343地號土地暨其
    上門牌號碼臺北市○○區○○街88巷3號房屋，經原法院以
    82年度執字第955號受理，於82年8月17日以1446萬元拍定，
    82年12月6日實行分配，伊受償執行費9萬1690元、第1順位
    抵押權1163萬5620元（陳報債權總額1319萬6365元，含借款
    本金950萬元之利息95萬5278元及違約金14萬2500元，借款
    本金221萬4706元之利息33萬4051元及違約金4萬9830元），
    不足額156萬745元，於83年2月2日發款。嗣伊於98年2月17
    日提起本件訴訟，經上訴人於98年4月29日當庭為時效抗辯
    ，惟伊雖不得請求本金，但對於利息部分，自93年2月18日
    起至98年4月29日止，共計1,217,381元；違約金自83年2月
    18日起至98年4月29日止共計711,956元之請求權時效則未消
    滅，為此訴請上訴人連帶給付192萬9337元。
    原審判決上訴人應連帶給付被上訴人利息45萬4478元、違約
    金13萬6343元，合計59萬0821元。被上訴人就其敗訴部分未
    表不服，已告確定。其答辯聲明：上訴駁回。
三、上訴人則以：被上訴人前以原法院81年度拍字1212號拍賣抵
    押物裁定暨確定證明書為執行名義，聲請拍賣訴外人戊○○
    房地，並經原法院以82年度執字第955號受理，於82年8月17
    日以1446萬元拍定，82年12月6日實行分配，83年2月2日發
    款。由此可知該強制執行程序至遲於83年2月2日即已終結，
    依民法第137條第1項意旨，系爭債權之消滅時效應自83年2
    月2日起重行起算，被上訴人於98年2月17日具狀提起本件訴
    訟，已罹於15年時效，伊等可依民法第144條規定拒絕給付
    。且依民法第307條規定，本件利息及違約金債權亦應隨同
    消滅。退步言，縱認本件利息及違約金債權時效尚未消滅，
    惟上訴人鍾定鈞並未實際提領系爭250萬元借款本金，且被
    上訴人前聲請強制執行所獲分配金額經抵充後，伊亦僅餘利
    息5萬9315元及違約金7萬7109元未償等語，資為抗辯。其上
    訴聲明：(1)原判決不利於上訴人部分廢棄。(2)前開廢棄部分
    ，被上訴人在第一審之訴駁回。
四、查被上訴人原名台北區中小企業銀行股份有限公司，業經更
    名為台北國際商業銀行股份有限公司，嗣又與建華商業銀行
    股份有限公司合併，並以建華商業銀行股份有限公司為存續
    公司，嗣又更名為永豐商業銀行股份有限公司。上訴人鍾定
    鈞邀訴外人戊○○為連帶保證人，於81年4月27日向被上訴
    人前身臺北區中小企業銀行股份有限公司借款250萬元，約
    定按月攤還本息，如一次未依約償還者，喪失期限利益，視
    為全部到期，借款人及連帶保證人應一次償還本息，並按週
    年利率15%計付利息，暨逾期6個月內按約定利率1成加付違
    約金，逾期6個月以上者按約定利率2成加付違約金。訴外人
    戊○○於83年3月9日去世，上訴人蕭宇峻及訴外人丁○○、
    蕭怡茹、蕭怡雯為其子女，其中丁○○、蕭怡茹、蕭怡雯均
    拋棄繼承。而被上訴人前以原法院81年度拍字第1212號拍賣
    抵押物裁定暨確定證明書為執行名義，聲請拍賣訴外人戊○
    ○名下坐落臺北市○○區○○段1小段343地號土地暨其上門
    牌號碼臺北市○○區○○街88巷3號房屋，經原法院以82年
    度執字第955號受理，於82年8月17日以1446萬元拍定，82年
    12月6日實行分配，被上訴人受償執行費9萬1690元、第1順
    位抵押權1163萬5620元（陳報債權總額1319萬6365元，含借
    款本金950萬元之利息95萬5278元及違約金14萬2500元，借
    款本金221萬4706元之利息33萬4051元及違約金4萬9830元）
    ，不足額156萬745元，83年2月2日發款。上開各情為兩造所
    不爭執（見原審卷第209、210頁），並有股份有限公司變更
    登記事項卡、臺北市政府營利事業登記證、行政院金融監督
    管理委員會95年11月13日金管銀(六)字第09500476730號函、
    借據、原法院82士院民執雙字第955號民事執行處通知、士
    院民誠83繼字第169號函、（見原審卷第29、36、39至41、
    92頁），復據本院依職權調閱原法院82年度執字第955號執
    行卷宗查明無訛。
五、被上訴人主張上訴人鍾定鈞邀上訴人丙○○之被繼承人戊○
    ○為連帶保證人，向伊借款250萬元未如期清償，為此依消
    費借貸契約法律關係訴請上訴人連帶給付利息45萬4478元、
    違約金13萬6343元，合計59萬0821元云云。上訴人則以前詞
    置辯。經查：
(一)民法總則第六章消滅時效規定之立法理由載明我國消滅時效制
  度係採德國制，消滅時效之結果，喪失其權利之請求權，而非
  權利本身之喪失。請求權經若干年不行使而消滅，蓋期交易之
  安全、維持社會之秩序。該立法理由明確指出債務人於時效完
  成後行使抗辯權時，將使該當權利之請求權歸於消滅。另司法
  院院字第2424號解釋：「請求權之消滅時效完成後，民法第
  144條第1項僅認債務人有拒絕給付之抗辯權，非使請求權當然
  消滅，若債務人未以消滅時效之完成為拒絕給付之抗辯，法院
  自不得據此即認請求權已消滅」，及最高法院29年上字第1195
  號判例：「民法第144條第1項規定時效完成後，債務人得拒絕
  給付，是消滅時效完成之效力，不過發生拒絕給付之抗辯權，
  並非使請求權當然消滅，債務人若不行使其抗辯權，法院自不
  得以消滅時效業已完成，即認請求權已歸消滅。」，均亦指出
  ，債務人於請求權時效期間屆滿時，取得時效抗辯權，一經行
  使抗辯權，該當請求權即歸於消滅。又主權利因時效消滅者，
  其效力及於從權利，民法第146條定有明文。而該條立法理由
  復指出：「謹按權利有主從之別，從權利之時效，雖未完成，
  而主權利既因時效而消滅，則從權利亦隨之消滅，此蓋以從隨
  主之原則也」。故主債權因時效消滅者，其效力應及於已屆期
  之遲延利息，至未屆期之利息，債權人既無請求權，自無請求
  權時效期間是否完成之問題。債務人於時效完成時，得行使抗
  辯權。一經行使抗辯權，該當權利之請求權即歸於消滅，從權
  利之時效雖未完成，亦隨之而消滅。此為時效制度之使然。最
  高法院99年度第5次民事庭會議決議亦同此見解，可資參照。
  而違約金債權與主債權亦有從屬之關係，主債權請求權如已罹
  於時效而消滅，揆諸同一法理，違約金請求權雖尚未罹於時效
  ，亦應隨同消滅。
(二)查被上訴人前以原法院81年度拍字1212號拍賣抵押物裁定暨確
  定證明書為執行名義，聲請拍賣訴外人戊○○房地，並經原法
  院以82年度執字第955號受理，於82年8月17日以1446萬元拍定
  ，82年12月6日實行分配，被上訴人就系爭借款於83年2月2日
  受償103萬7842元。此為兩造所不爭執（見原審卷第210頁），
  並有借據之記載可稽（見原審卷第28頁），且經本院調閱原法
  院82年度執字第955號執行卷宗查明屬實。又被上訴人係於98
  年2月17日始具狀聲請核發支付命令，經上訴人聲明異議後，
  視為起訴，此為兩造所不爭執（見原審卷第210頁），並有原
  法院自行收納款項統一收據乙紙為證（見原審卷第11頁）。是
  被上訴人於98年2月17日提起本件訴訟時，距強制執行事件發
  款日83年2月2日已逾15年，被上訴人復自認其本金部分已罹於
  時效（見原審卷第210頁），而本件被上訴人所請求之利息及
  違約金均係從屬於本金債權之從權利，系爭借款本金債權既已
  罹於時效，參諸前揭說明，系爭利息及違約金債權自亦一併罹
  於時效，上訴人為時效抗辯拒絕給付，即有理由。
六、從而，被上訴人依借貸、連帶保證契約及繼承等法律關係，
    請求上訴人連帶給付利息45萬4478元、違約金13萬6343元，
    合計59萬0821元，洵屬無據，不應准許。原審判命上訴人給
    付，容有未洽。上訴意旨指摘原判決不當，求予廢棄改判，
    為有理由。自應由本院予以廢棄改判，如主文第2項所示。
七、本件事證已臻明確，兩造其餘攻擊防禦方法，因與判決結果
    無涉，不另論述，併此敘明。
八、據上論結，本件上訴為有理由，依民事訴訟法第450條、第
    78條，判決如主文。
中    華    民    國    99    年    9     月    15    日
                    民事第二十庭
                        審判長法  官  林金吾
                              法  官  黃莉雲
                              法  官  盧彥如
正本係照原本作成。
不得上訴。
中    華    民    國    99    年    9     月    16    日
                              書記官  鄭兆璋

司法院資訊處製作；財團法人民間司法改革基金會備份。
